【裁判字號】    95,判,448
【裁判日期】    950330
【裁判案由】    遺產稅
【裁判全文】
最  高  行  政  法  院  判  決
                                     95年度判字第00448號
上  訴  人  乙○○
            丙○○
            丁○○
共      同
訴訟代理人  楊矗烽會計師
被 上訴 人  財政部臺灣省北區國稅局
代  表  人  許虞哲
                          送達代收人甲○○
上列當事人間因遺產稅事件，上訴人對於中華民國93年3月10日
臺北高等行政法院91年度訴字第5248號判決，提起上訴。本院判
決如下：
    主  文
原判決關於剔除未償債務金額新臺幣肆佰陸拾參萬貳仟零伍拾肆
元部分廢棄，發回臺北高等行政法院。
    理  由
一、緣上訴人乙○○之夫蔡文秀於民國（以下同）81年5月20日
    死亡，繼承人等於核准展延期限內之82年2月19日辦理遺產
    稅申報，經被上訴人剔除所申報之死亡前未償債務計新臺幣
    （以下同）30,400,000元，另以繼承人等漏報被繼承人所遺
    富裕建設股份有限公司之投資及板橋市農會存款計997,120
    元，乃核定遺產總額68,752,802元，遺產淨額33,523,099元
    ，應納稅額9,988,012元及短漏報遺產稅額378,905元，並依
    短漏報遺產稅額加處一倍之罰鍰計378,900元（計至百元止
    ）。上訴人不服，主張未准扣除之未償債務中有25,000,000
    元抵押債務（即坐落台北縣樹林鎮○○段彭厝小段181地號
    等12筆土地抵押權債務），另請求依民法第1030條之1規定
    減除夫妻剩餘財產差額分配請求權之半數云云，申經復查結
    果，獲准追加扣除夫妻剩餘財產分配請求權之半數金額10,6
    37,909元，即變更核定遺產淨額為26,295,265元，未償債務
    部分則因事證不足，未准扣除。上訴人就蔡文秀死亡前未償
    債務25,000,000元遭剔除部分仍不服，循序提起本件行政訴
    訟。
二、本件上訴人主張：系爭坐落台北縣樹林鎮○○段彭厝小段18
    1地號等12筆土地原係由黃澤青於77年4、5月間代表向黃則
    彬及黃梅購買。上開土地因解除三七五租約問題，發生民事
    訴訟，無法及時辦理所有權登記。78年間黃澤青將土地權利
    持分讓予蔡王清雪1/10，並於同年以黃則彬等二人為債務人
    設定抵押予蔡王清雪等10人，以確保權益，按抵押權設定總
    額為2億5,000萬元，蔡王清雪占1/10，即2,500萬元。系爭
    土地蔡王清雪應付價款係由配偶蔡友土支付，為夫妻實質上
    可視為一體，原處分以實際付款人為其配偶蔡友土，而推定
    蔡王清雪與黃澤青無承讓土地之事實，認事用法顯然主觀。
    79年間蔡王清雪就其所分有之權利讓與被繼承人，80年間黃
    則彬等二人將部分土地先行移轉予被繼承人等人（蔡文秀持
    分1/10）。按抵押權設定契約書債務人雖為黃則彬等二人，
    惟依民法第860條規定，抵押權係得就抵押物賣得價金受清
    償之權；及民法第300條規定，第三人（被繼承人）與債權
    人（蔡王清雪）訂立契約承擔債務人（黃則彬等二人）之債
    務者，其債務於契約成立時，移轉予該第三人，故被繼承人
    係以承擔債務方式取得分讓土地之權利。截至被繼承人死亡
    時，系爭土地因訴訟尚未點交，依約被繼承人尚無須支付土
    地價金2,500萬元予蔡王清雪之義務，故為被繼承人死亡前
    未償之債務。惟上訴人於繼承後已累計支付蔡王清雪17,050
    ,000元，系爭土地因尚未完成分割，故無法完成點交使用，
    上訴人與蔡王清雪合意於土地完成分割時，再支付剩餘款項
    。原處分既認被繼承人未支付價金而取得所有權，卻仍將該
    土地列入遺產總額，而否准債務扣除，其認事用法顯有矛盾
    。請撤銷訴願決定及原處分等語。
三、被上訴人則以：查系爭坐落台北縣樹林鎮○○段彭厝小段18
    1地號等12筆土地，查確係由黃澤青、黃陳嬌（夫妻）、蔡
    友土及其他涉外人等9人集資，由黃澤青一人代表於77年4、
    5月間向原所有權人黃石富之繼承人黃則彬及黃梅等分二次
    簽約購買付款。查蔡王清雪（蔡友土之妻）無支付任何價款
    ，而所稱黃澤青於78年2月25日將其所買土地所有權的1/10
    轉讓與蔡王清雪，亦未見蔡王清雪有支付款項之事實，蔡友
    土又未將土地持分所有權申報贈與蔡王清雪，是依行為時民
    法第1017條規定，蔡王清雪應無承受取得系爭土地1/10所有
    權之權利。又蔡王清雪與蔡文秀79年3月17日約定書查無訂
    約人蔡王清雪簽字，顯蔡文秀與蔡王清雪間土地交易約定書
    應非事實，不足採信。且被上訴人曾於86年10月17日以北區
    國稅法第86042079號函黃澤青於文到15日內提示其所購系爭
    12筆土地於78年2月25日轉讓1/10予蔡王清雪之轉讓金額若
    干及提示契約書和收款流程等證明文件供核，黃澤青於86年
    10月23日收受，惟迄未提供；被上訴人亦同時於86年10月17
    日以北區國稅法第86042080號函蔡王清雪於文到15日內提示
    向黃澤青承受系爭12筆土地1/10所有權之金額及付款流程以
    及蔡文秀又於79年3月17日立約定書向其承受該等1/10土地
    之資金流程及設定抵押權之事實，惟逾半年以上仍未提示。
    被上訴人再於87年5月20日以北區國稅法第87024751號函催
    促限期提示，亦迄未提示，皆足見上訴人所主張被繼承人向
    蔡王清雪承受系爭土地1/10所有權並非事實，既無客觀之資
    金流程以檢證合約之真實性，主張未償之債務，又無具有確
    實之證明，原處分依行為時遺產及贈與稅法第17條第8款規
    定否准債務扣除當無違誤等語，資為抗辯。
四、原審以：經查系爭座落台北縣樹林鎮○○段彭厝小段112地
    號等12筆土地，係由黃澤青、黃陳嬌（夫妻）及其他案外人
    等9人集資，由黃澤青一人代表於77年4、5月間向原所有權
    人黃石富之繼承人黃則彬及黃梅等分2次簽約購買付款，並
    於78年2月間將其中1/10權利讓與蔡王清雪，由於該等土地
    尚未辦理過戶，為確保買受人之權利，遂由原所有人為蔡王
    清雪等權利人辦理抵押權登記，有買賣契約書抵押權設定契
    約書、土地登記簿謄本等附於原處分卷可稽。被上訴人雖主
    張被繼承人向蔡王清雪讓受系爭土地1/10權利為不實在，惟
    查蔡友土有支付系爭買賣1/10價款之事實為被上訴人所不否
    認，其亦因此取得系爭土地1/10之登記請求權之債權自無疑
    問，而夫將其所出資購買之土地權利讓與妻或妻購買土地由
    夫出資，均為法律上所不禁止，徵諸國人習慣，亦與經驗法
    則無違，是以本件於78年3月7日以蔡王清雪為抵押權利人，
    原出賣人為抵押債務人辦理登記，以保障蔡王清雪取得土地
    1/10登記權利，依土地法第43條規定，依本法所為登記有絕
    對效力，要不因蔡王清雪未能提出付款證明即謂其無權利，
    至於蔡王雪清與蔡友土間之法律關係是否涉及贈與等，非本
    件所應審究。次查本件蔡王清雪將其由出名訂約人黃澤青所
    受讓系爭土地之1/10權利，於79年3月17日由本件被繼承人
    蔡文秀書立約定書承受，有上訴人提出之約定書附於原處分
    卷可稽，並經證人即立會人蔡文喜到庭結證屬實，被上訴人
    雖指證人未能證明付款事實不足為憑云云，惟查依該約定書
    記載，並無需即時給付價金之約定，則證人不知付款經過，
    並無不符；且本件確已由原所有權人於80年9月7日將該1/10
    權利之土地登記與蔡文秀，亦有土地登記謄本附於原處分卷
    可參，即蔡文秀業已依約取得土地登記，被上訴人既未能證
    明蔡文秀權利另有他由，則被上訴人所辯，蔡文秀非由蔡王
    清雪受讓，要無可採，是該項權利讓與約定之事實，堪予認
    定。次需審究者為本件蔡王清雪與蔡文秀間讓與系爭土地1/
    10權利之價格為若干之問題，上訴人主張略以係按約定書第
    3條記載為2,500萬元，被上訴人則主張略以2,500萬元為抵
    押權之1/10金額，而抵押權為最高限額抵押權，並非實付金
    額，不足作為買賣之價金云云。經查本件依黃澤青與黃則彬
    所定買賣契約所載，2件買賣契約總價為182,641,407元，1/
    10權利之價格固應為18,264,141元，惟77、78年間土地漲價
    為眾所周知之事實，則蔡王清雪於讓與時賺取差價，以2,50
    0萬元出售自無不可，且亦據證人蔡文喜到庭證述確係以2,5
    00萬元之價格讓售，再參以彼等關係為三親等姻親，尚難認
    為有贈與行為存在，上訴人主張彼等以2,500萬元為買賣價
    格，應屬可採。至關於蔡文秀死亡時就該筆買賣之未償債務
    金額，上訴人雖主張依該抵押權記載該2,500萬元全部均為
    未償債務云云，惟查抵押權擔保金額與蔡文秀未償債務本屬
    二事，並非必然相等，於本件亦僅蔡文秀應付蔡王清雪土地
    買賣價金總額為2,500萬元而已；惟依約定書第2條「自本約
    定成立之日起需再付款項，包括未付土地款、律師費、代書
    費、仲介費或佃農和解中增加之費用均由約定人付，與台端
    無關。」，足認自79年3月17日約定書成立之後，未付之土
    地款應由蔡文秀負責支付，與蔡王清雪無關，依黃澤青與黃
    則彬之買賣契約付款明細記載，在79年3月17日至蔡文秀死
    亡前計支付46,220,539元（79年8月3日至79年10月1日25,86
    5,600元、79年12月7日3,354,939元、80年9月24日1,700萬
    元），蔡文秀應分擔1/10金額為4,632,054元，上訴人既未
    能提出蔡王清雪代蔡文秀支付該款之證據，依法自應認定該
    款係由蔡文秀付清，上訴人主張此部分亦為蔡文秀死亡時之
    未償債務，要無可採；至於其餘79年3月17日之前由蔡友土
    或蔡王清雪支付之價款及81年5月20日蔡文秀死亡後，支付
    之土地價款連同買賣之價差，共計20,367,946元，上訴人主
    張係於88年以後陸續以支票支付，已據其提出支票、華僑銀
    行、彰化銀行、華南銀行之匯款書影本附卷可參，自堪信為
    真實。上訴人雖主張依約定書第3條約定：「台端在本約定
    成立前已設定之2,500萬元，於本宗土地訴訟畢土地點交清
    楚時，無息由立約定書人交清，不得延誤，但不得藉任何名
    目增加費用。」，土地訴訟完畢（按係於83年間民事糾紛處
    理完畢）土地點交清楚時，無息由立約人交清，目前僅土地
    已經過戶，尚未點交，立約人蔡文秀所遺留此筆未償債務應
    為2,500萬元一節，經查該約定僅載明「設定之抵押2,500萬
    元，立約當事人為蔡文秀應負責交清」，並未載明應交付蔡
    王清雪2,500萬元；再者，約定書第4條記載「．．．本宗土
    地之佃農訴訟為敗訴，不能過戶或點交時，承受人所付款項
    全部由台端負責理賠。．．．」，益證蔡文秀並非於過戶或
    點交時始付款，否則又何必約定不能過戶或點交時，蔡王清
    雪就蔡文秀已付款項應負責理賠，是則上訴人主張因尚未點
    交，蔡文秀之未償債務為全額2,500萬元云云，為無可採。
    因認被繼承人蔡文秀承受系爭土地，於其死亡時，未償債務
    之金額為20,367,946元。而判決訴願決定及原處分關於剔除
    蔡文秀遺產未償債務金額超過4,632,054元部分均撤銷，駁
    回上訴人其餘之訴（上訴人就敗訴部分提起上訴，其餘部分
    被上訴人未聲明不服，業已確定）。固非無據。
五、查原判決既認定蔡王清雪與被繼承人蔡文秀於79年3月17日
    所訂立之約定書為真正，蔡王清雪對於系爭土地1/10權利已
    由蔡文秀承受，買賣價款為2,500萬元，而依該約定書第2條
    ：「自本約定成立之日起需再付款項，包括未付土地款、律
    師費、代書費、仲介費或佃農和解中增加之費用均由約定人
    付，與台端無關。」因認自79年3月17日約定書成立之後，
    未付之土地款應由蔡文秀負責支付，與蔡王清雪無關；並以
    系爭土地係由黃澤青、黃陳嬌（夫妻）及其他案外人等九人
    集資，由黃澤青一人代表於77年4、5月間向原所有權人黃石
    富之繼承人黃則彬及黃梅等分二次簽約購買付款，依買賣契
    約付款明細記載，在79年3月17日至蔡文秀死亡前計支付46,
    220,539元，即（一）79年8月3日至79年10月1日支付25,865
    ,600元、（二）79年12月7日支付3,354,939元、（三）80年
    9月24日支付1,700萬元，認蔡文秀已支付1/10金額為4,632,
    054元，則未償債務為20,367,946元。惟查上開（一）、（
    二）之付款於黃澤青與出賣人黃則彬等所訂立之不動產買賣
    契約書上僅記載收取之日期及金額，固無從認定實際支付人
    為何，惟（三）80年9月24日收到1,700萬元部分，則有記載
    開立泰山農會、臺銀城中分行、彰銀新莊分行、北市銀城中
    分行、板信商業銀行華江分行、台北縣板橋市農會、台北市
    第二信用合作社等之支票，而據被上訴人查明上開支票帳戶
    分屬訴外人李子美、黃陳嬌、許炳崑、蔡友土、汪泰平、蔡
    文喜、王葉寶銀等人所有，蔡文秀並無付款之事實，有各該
    農會、銀行等之覆函附原處分卷可稽，原判決認蔡文秀已付
    清該次款項1/10，與買賣契約書之記載顯不相符。且上訴人
    主張被繼承人與蔡王清雪就系爭土地之買賣價款為2,500萬
    元及約定書第2條所定於約定書成立後須再付之土地款、律
    師費等（見原審93年1月8日準備程序筆錄），故未償債務為
    2,500萬元等語，此攸關約定書成立後所付款項是否包含於
    2,500萬元內，而為上訴人重要之攻擊防禦方法，原審未傳
    訊權利讓與人蔡王清雪，以查明蔡文秀生前尚欠蔡王清雪土
    地款多少，逕認蔡文秀已付4,632,054元，係包含於2,500萬
    元內，並認其未償債務為20,367,946元，自嫌速斷。本件事
    實既欠明瞭，本院無從為法律上之判斷。上訴論旨指摘原判
    決違背法令，求予廢棄，非無理由。
據上論結，本件上訴為有理由，依行政訴訟法第256條第1項、第
260條第1項，判決如主文。
中    華    民    國    95    年    3     月    30    日
                  第三庭審判長法  官  趙  永  康
                              法  官  鄭  淑  貞
                              法  官  侯  東  昇
                              法  官  黃  淑  玲
                              法  官  林  文  舟
以  上  正  本  證  明  與  原  本  無  異
中    華    民    國    95    年    3     月    31    日
                              書記官  阮  桂  芬


司法院資訊處製作；財團法人民間司法改革基金會備份。
